---
title: "Capítulo I"
author: "Ing. Marcelo Chávez"
prefer-html: true
format:
  html: 
    theme: flatly
    css: styles.css
    toc: true

# Tablas de contenidos ---------------
toc: true
toc-title: "Contenido:"
number-sections: true
number-depth: 3
toc-depth: 3
toc-location: left    # -> Solo en HTML (right, left, body)
toc-expand: true       # -> Solo en HTML
smooth-scroll: true    # -> Solo en HTML
lof: true              # -> Solo en PDF
lot: true              # -> Solo en PDF

# Fuentes ----------------------------
mainfont: Verdana
monofont: Lucida Sans Typewriter
mathfont: Arial
fontsize: 10pt

# Colores ---------------------------
linkcolor: black
urlcolor: cyan        # -> Solo en PDF
toccolor: black       # -> Solo en PDF

# Diseño de página -------------------
geometry: 
  - a4paper
  - margin = 1.5in
  
# Código (formatos) -------------------
code-fold: true          # -> Solo HTML
code-copy: true         # -> Solo HTML
code-link: true         # -> Solo HTML
code-tools: false         # -> Solo HTML
code-line-numbers: true
code-annotations: true
code-overflow: scroll

# Figuras y tablas --------------------
fig-pos: "tb"
fig-format: png
fig-align: center          # -> Default
fig-cap-location: bottom   # -> Default
tbl-cap-location: top      # -> Default
fig-responsive: true

# Referencias
biblio-title: "Bibliografía"
link-citations: true
link-bibliography: true
# cite-method: citeproc        # --> Solo PDF
# biblio-style: "authoryear"   # --> Solo PDF
# citations-hover: true
# bibliography: bibliography.bib
cls: apa.cls

crossref:
  fig-title: "Figura"
  fig-prefix: "Fig."
  fig-labels: roman
  lof-title: "Listado de figuras"
  eq-prefix: "Eq."
  sec-prefix: "Sec."
  tbl-prefix: "Tabla"

editor: visual
---

# Introducción

## Las bases de datos de la ENDI

### Formulario de personas

```{r setup, include=FALSE}
# Cargar e instalar librerías con pacman
pacman::p_load(
  tidyverse,    # Manipulación y visualización de datos
  DT,           # Tablas interactivas
  highcharter,  # Gráficos interactivos con Highcharts
  psych,        # Análisis descriptivo y psicométrico
  glue,         # Manipulación de cadenas
  e1071,        # Funciones estadísticas (p. ej. skewness, SVM)
  reshape2,     # Transformaciones de datos
  RColorBrewer, # Paletas de colores para gráficos
  srvyr,        # Paquete para Diseño de muestras 
  RPostgreSQL,
  gt,
  here)
# Cargar la función desde el script externo
source(here("SCRIPTS", "FUNCTION_DATATABLE.R"))
```

```{r}
# Conectar a PostgreSQL
postgresql_conex <- dbConnect(PostgreSQL(),
                 dbname = "db_stat",
                 host = "localhost", 
                 port = 5432,
                 user = "postgres",
                 password = "marce")

# Leer datos desde PostgreSQL
f1_personas <- dbGetQuery(postgresql_conex, "SELECT * FROM endi.f1_personas")

# Lectura de la tabla de población menor de 5 años - censo 2022 INEC:
pob_menor5anios <- dbGetQuery(postgresql_conex, "SELECT * FROM endi.censo_pob2022")

# Crear el objeto de diseño de encuesta
f1_personas_diseño <- f1_personas %>%
    as_survey_design(ids = 1, weights = fexp)

# Calcular la prevalencia de desnutrición crónica por provincia
reporte_dci <- f1_personas_diseño %>%
    filter(f1_s1_3_1 < 5) %>%
    group_by(prov,provincia) %>%
    summarise(
        indicador_dci = survey_mean(dcronica == 1, na.rm = TRUE),  # Indicador de DCI (%)
        total_con_dci = round(survey_total(dcronica == 1, na.rm = TRUE), 2),  # Total niños con DCI
        total_ninios = round(survey_total(fexp, na.rm = TRUE), 2),  # Total niños menores de 5 años
        total_sin_dci = total_ninios - total_con_dci,  # Total niños sin DCI
        .groups = "drop") %>% 
    arrange(desc(indicador_dci)) %>% 
    inner_join(pob_menor5anios, by="prov") %>% 
    select(-ends_with("_se"), -prov)

# Generar la tabla interactiva
reporte_dci %>%
    gt() %>%
    tab_header(
        title = md("**Reporte de Desnutrición Crónica Infantil por Provincia**"),
        subtitle = md("Total de población y DCI en niños menores de 5 años")
    ) %>%
    cols_label(
        provincia = "Provincia",
        total_ninios = "Niños menores de 5 años - ENDI",
        total_con_dci = "Niños con DCI - ENDI",
        total_sin_dci = "Niños sin DCI - ENDI",
        indicador_dci = "Indicador DCI (%)",
        pob_menor5anios = "Niños menores de 5 años - CPV2022"
    ) %>%
    fmt_number(
        columns = vars(total_ninios, total_con_dci, total_sin_dci, pob_menor5anios),
        decimals = 0,
        sep_mark = "."
    ) %>%
    fmt_percent(
        columns = indicador_dci,
        decimals = 1
    ) %>%
    tab_options(
        table.font.size = 14,
        table.border.top.color = "black",
        table.border.bottom.color = "black",
        table.border.left.color = "black",
        table.border.right.color = "black"
    ) %>%
    # Añadir iconos de flechas según el valor de DCI
    text_transform(
        locations = cells_body(columns = vars(indicador_dci)),
        fn = function(x) {
            dplyr::case_when(
                x >= 23 ~ paste0("↑ ", x),  # Nivel alto (flecha arriba)
                x < 23 & x > 16 ~ paste0("⇄ ", x),  # Nivel medio (flecha derecha)
                TRUE ~ paste0("↓ ", x)  # Nivel bajo (flecha abajo)
            )
        }
    ) %>%
    # Mejorar la apariencia de las celdas de la tabla
    tab_style(
        style = list(
            cell_fill(color = "#f5f5f5"),
            cell_text(weight = "bold", color = "black")
        ),
        locations = cells_column_labels()
    ) %>%
    tab_style(
        style = list(
            cell_fill(color = "#e0f7fa")
        ),
        locations = cells_body(columns = vars(provincia))
    )
# generar_tabla_dt(
#   data = prevalencia_dci_prov,
#   colnames = c("Provincia", "DCI (%)", "Prevalencia SE", "Total DCI", "Total DCI SE", "Total Niños", "Total Niños SE"),
#   title = "📊 Prevalencia de Desnutrición Crónica Infantil a Nivel Provincial",
#   subtitle = "Fuente: Encuesta Nacional de Desnutrición Infantil (ENDI) - INEC, 2023.",
#   footnote = "Datos oficiales del INEC, procesamiento 2024.",
#   percentage_col = "prevalencia",
#   header_color = "#004488",
#   text_color = "#FFFFFF",
#   border_color = "#CCCCCC",
#   height = 700)
```

# Explicación por provincia sobre los porcentajes de DCI en niños menores de 5 años (CPV 2022)

-   **Chimborazo (34.1%)**: Presenta el porcentaje más alto de desnutrición crónica infantil, reflejando una grave problemática de acceso a una adecuada alimentación y atención nutricional.\
-   **Santa Elena (30.0%)**: Alto nivel de DCI, posiblemente asociado a limitaciones en acceso a servicios de salud y alimentación balanceada.\
-   **Cotopaxi (29.4%)**: Similar a Chimborazo, su alta prevalencia de DCI puede estar relacionada con condiciones socioeconómicas y acceso a recursos básicos.\
-   **Pastaza (27.4%)**: La desnutrición en esta provincia amazónica podría estar influenciada por barreras geográficas y acceso limitado a servicios de salud.\
-   **Tungurahua (27.0%)**: A pesar de ser una provincia con desarrollo económico, la DCI sigue siendo un problema, especialmente en zonas rurales.\
-   **Morona Santiago (27.0%)**: La desnutrición infantil en comunidades amazónicas sigue siendo un desafío por factores socioeconómicos y de acceso.\
-   **Bolívar (25.4%)**: Provincia con altos niveles de DCI, reflejando desafíos en nutrición y atención infantil.\
-   **Cañar (23.0%)**: Aunque con un porcentaje menor que otras provincias de la Sierra, la DCI sigue siendo preocupante.\
-   **Carchi (22.9%)**: La desnutrición en esta provincia puede estar influenciada por factores económicos y disponibilidad de alimentos.\
-   **Imbabura (21.7%)**: Se mantiene dentro de los niveles medios de DCI, aunque sigue siendo un problema relevante.\
-   **Pichincha (20.6%)**: A pesar de ser la provincia con mayor desarrollo económico, aún hay sectores vulnerables con DCI.\
-   **Azuay (20.2%)**: La DCI en esta provincia puede estar relacionada con desigualdades en el acceso a servicios.\
-   **Orellana (17.6%)**: Menor porcentaje en comparación con otras provincias amazónicas, pero sigue siendo un problema de salud pública.\
-   **Napo (17.3%)**: Similar a Orellana, con una tasa considerable de DCI en niños menores de 5 años.\
-   **Loja (16.6%)**: Provincia con menor DCI en la Sierra, aunque la problemática persiste en sectores rurales.\
-   **Manabí (16.2%)**: En la Costa, esta provincia presenta uno de los niveles más bajos de DCI.\
-   **Zamora Chinchipe (14.5%)**: La provincia con menor DCI en la Amazonía, posiblemente por mejores condiciones de acceso a alimentos.\
-   **Guayas (12.7%)**: Aunque tiene una baja prevalencia en comparación con la Sierra, aún existen sectores vulnerables con desnutrición.\
-   **Esmeraldas (12.4%)**: Similar a Guayas, con una tasa menor de DCI en la Costa.\
-   **Sucumbíos (11.7%)**: Provincia amazónica con menor prevalencia de DCI en comparación con sus vecinas.\
-   **Los Ríos (11.5%)**: Presenta uno de los niveles más bajos de DCI en la Costa.\
-   **Santo Domingo de los Tsáchilas (11.1%)**: Provincia con una de las tasas más bajas de DCI.\
-   **El Oro (10.1%)**: La provincia con el menor porcentaje de DCI en el país, posiblemente debido a una mejor alimentación y acceso a servicios de salud.

Este análisis revela que las provincias de la **Sierra Central y la Amazonía** presentan los niveles más altos de desnutrición crónica infantil (DCI), lo que indica que estos territorios enfrentan desafíos estructurales en términos de acceso a servicios de salud, seguridad alimentaria y condiciones socioeconómicas. La presencia de comunidades indígenas en estas zonas también juega un papel clave, ya que históricamente han enfrentado desigualdades en la provisión de servicios básicos y políticas de desarrollo específicas. En particular, provincias como **Chimborazo, Cotopaxi y Bolívar** han registrado históricamente cifras alarmantes de DCI, reflejando la persistencia del problema a lo largo del tiempo.

A nivel **nacional**, la desnutrición crónica infantil sigue siendo un problema prioritario en Ecuador. A pesar de los esfuerzos gubernamentales y de organizaciones internacionales para reducir estos índices, los datos reflejan que aún persisten brechas significativas en las políticas de alimentación y salud infantil. Factores como la pobreza, el acceso limitado a agua potable y saneamiento, y la falta de educación nutricional en los hogares continúan incidiendo en los altos niveles de DCI. Además, los efectos de la crisis económica y la pandemia de COVID-19 han exacerbado las dificultades para mejorar los indicadores de nutrición infantil en el país.

Desde una perspectiva **regional**, Ecuador no es un caso aislado. Países vecinos como **Perú y Bolivia** también han registrado históricamente altos niveles de DCI, especialmente en sus regiones andinas y rurales. Sin embargo, experiencias exitosas en estos países han demostrado que programas de intervención focalizada, como transferencias condicionadas de dinero, campañas de educación nutricional y la promoción de la lactancia materna exclusiva, pueden reducir significativamente la DCI. Ecuador podría beneficiarse de estas experiencias mediante la implementación de políticas más integrales y sostenibles.

En contraste, las provincias de la **Costa**, como **Guayas, Manabí y Esmeraldas**, presentan niveles más bajos de DCI en comparación con la Sierra y la Amazonía. Esto podría explicarse por una mayor disponibilidad de alimentos debido a la producción agrícola y pesquera, así como un acceso relativamente mejor a los mercados y centros urbanos con infraestructura hospitalaria más desarrollada. No obstante, en estas provincias todavía existen sectores vulnerables, especialmente en comunidades rurales y barrios marginales de las grandes ciudades, donde la pobreza y la inseguridad alimentaria continúan siendo problemáticas latentes.

Para abordar este desafío, es crucial que Ecuador fortalezca sus estrategias de intervención mediante un enfoque intersectorial que involucre a ministerios, gobiernos locales, sociedad civil y organismos internacionales. La implementación de programas que integren el acceso a una alimentación adecuada, mejoras en los servicios de salud y campañas de concienciación pueden marcar una diferencia significativa en la reducción de la DCI. Asimismo, el monitoreo constante de los indicadores y la inversión en nutrición infantil deben ser prioridades dentro de la agenda de desarrollo del país.
